ACORDAO-COMPLETO-2423039

ACÓRDÃO 8560/2020 ATA 27/2020 - PRIMEIRA CÂMARA

VISTOS, relatados e discutidos estes autos que tratam de tomada de contas especial instaurada pelo Conselho Nacional de Desenvolvimento Científico e Tecnológico (CNPq) em decorrência do descumprimento do termo de concessão de bolsa de doutorado no país à Sra. Antônia Tathiana Batista Dutra Araújo (Processo CNPq Processo 147090/2010-5) , datado de 12/8/2010,
ACORDAM os Ministros do Tribunal de Contas da União, reunidos em sessão da Primeira Câmara, diante das razões expostas pelo Relator, em:
9.1. com fundamento nos arts. 1º, inciso I, 16, inciso III, alíneas "a", "b" e "c", da Lei 8.443/1992 c/c os arts. 19 e 23, inciso III, da mesma Lei, e com os arts. 1º, inciso I, 209, incisos I, II e III, 210 e 214, inciso III, do Regimento Interno, julgar irregulares as contas da Sra. Antônia Tathiana Batista Dutra Araújo;
9.2. condenar a referida responsável ao pagamento das quantias especificadas a seguir, com a incidência dos devidos encargos legais, calculados a partir das datas correspondentes até o efetivo recolhimento, na forma da legislação em vigor:
	Data da Ocorrência
	Valor Histórico (R$) 

	5/10/2010
	2.194,00

	30/11/2010
	4.388,00

	23/12/2010
	2.194,00

	3/2/2011
	2.194,00

	3/3/2011
	2.194,00

	4/4/2011
	2.194,00

	3/5/2011
	2.194,00

	2/6/2011
	2.194,00

	4/7/2011
	2.194,00

	2/8/2011
	2.194,00

	5/9/2011
	2.194,00

	5/10/2011
	2.194,00

	4/11/2011
	2.194,00

	5/12/2011
	2.194,00

	27/12/2011
	2.194,00

	3/2/2012
	2.194,00

	5/3/2012
	2.194,00

	2/4/2012
	2.194,00

	3/5/2012
	2.194,00

	5/6/2012
	2.194,00

	3/7/2012
	2.194,00

	2/8/2012
	2.394,00

	3/9/2012
	2.394,00

	1º/11/2012
	4.788,00

	7/12/2012
	2.394,00

	4/1/2013
	2.394,00

	5/2/2013
	2.394,00

	4/3/2013
	2.394,00

	2/4/2013
	2.394,00

	3/5/2013
	2.594,00

	5/6/2013
	2.594,00

	2/7/2013
	2.594,00

	2/8/2013
	2.594,00

	2/9/2013
	394,00

	3/9/2013
	2.200,00

9.3. fixar o prazo de 15 (quinze) dias, a contar da data da notificação, para que a responsável comprove, perante o Tribunal, o recolhimento das referidas quantias aos cofres do Conselho Nacional de Desenvolvimento Científico e Tecnológico (CNPq) , atualizadas monetariamente e acrescidas dos juros de mora, nos termos do art. 23, inciso III, alínea "a", da Lei 8.443/1992 c/c o art. 214, inciso III, alínea "a", do Regimento Interno do TCU (RI/TCU) ;
9.4. autorizar a cobrança judicial das dívidas, caso não atendida a notificação, nos termos do art. 28, inciso II, da Lei 8.443/1992;
9.5. autorizar, desde já, caso venha a ser solicitado, o parcelamento das dívidas em até 36 (trinta e seis) parcelas mensais, nos termos do art. 217 do RI/TCU, com a incidência, sobre cada parcela, dos devidos encargos legais até o efetivo pagamento, esclarecendo que a falta de pagamento de qualquer parcela importará no vencimento antecipado do saldo devedor (§ 2º do art. 217 do RI/TCU) ;
9.6. dar ciência desta decisão à responsável, ao Conselho Nacional de Desenvolvimento Científico e Tecnológico (CNPq) e ao Procurador-Chefe da Procuradoria da República no Estado do Ceará, neste caso, nos termos do art. 16, § 3º, da Lei 8.443/1992 c/c o art. 209, § 7º, do Regimento Interno do TCU, para adoção das medidas que entender cabíveis.

Tomada de contas especial instaurada pelo Conselho Nacional de Desenvolvimento Científico e Tecnológico (CNPq) em decorrência do descumprimento do termo de concessão de bolsa de doutorado no país à Sra. Antônia Tathiana Batista Dutra Araújo (Processo CNPq 147090/2010-5), datado de 12/8/2010. Análise da resposta da citação.

Primeira Câmara

Conselho Nacional de Desenvolvimento Científico e Tecnológico.

3. Responsável: Antônia Tathiana Batista Dutra Araújo (XXX.746.413-XX).

13.1. Ministros presentes: Walton Alencar Rodrigues (Presidente), Benjamin Zymler (Relator), Bruno Dantas e Vital do Rêgo.
13.2. Ministro-Substituto presente: Weder de Oliveira.

BENJAMIN ZYMLER

Cuidam os autos de tomada de contas especial instaurada pelo Conselho Nacional de Desenvolvimento Científico e Tecnológico (CNPq) em decorrência do descumprimento do termo de concessão de bolsa de doutorado no país à Sra. Antônia Tathiana Batista Dutra Araújo (Processo CNPq Processo 147090/2010-5) , datado de 12/8/2010.
2.	O aludido apoio foi concedido para realização do projeto "Estudo de indicadores Fisiológicos, Biológicos, Bioquímicos e Moleculares para avaliar a tolerância do Pinhão Manso às condições do semiárido", vinculado à Universidade Federal do Ceará - UFC, com vigência de 1º/9/2010 a 31/8/2013.
3.	De acordo com o Relatório do Tomador de Contas Especial, o motivo para a instauração da TCE foi o abandono do projeto pela beneficiária da bolsa, em desacordo com o RN 017/2006, item 4.3.2, "c", e com o termo de concessão assinado em 12/8/2010.
3.	Nesse cenário, foi apurado o prejuízo de R$ 82.784,00, correspondente ao montante integral repassado pelo CNPq, cuja responsabilidade foi atribuída à bolsista.
4.	Submetidos os autos a esta Corte de Contas, autorizei a citação da Sra. Antônia Tathiana Batista Dutra Araújo em decorrência da "não comprovação da boa e regular aplicação dos recursos federais repassados pelo CNPq, em face do descumprimento do Termo de Aceitação de Indicação de Bolsista Doutorado, de 11/9/2010 (peça 6, p. 72-73) , em função da não apresentação de comprovante de conclusão de curso e da prestação de contas financeira das taxas de bancada que lhe foram pagas".
5.	Cumprida a aludida medida processual, sem o envio de nenhuma resposta pela responsável, a SecexTCE elaborou a instrução transcrita parcialmente a seguir com os ajustes de forma que entendi pertinentes:
"5.		Verifica-se que não há prejuízo ao contraditório e ampla defesa, uma vez que não houve o transcurso de mais de dez anos desde o fato gerador sem que tenha havido a notificação dos responsáveis pela autoridade administrativa federal competente (art. 6º, inciso II, c/c art. 19 da IN/TCU 71/2012, modificada pela IN/TCU 76/2016) , pois os recursos transferidos e as despesas impugnadas referem-se aos exercícios de 2010 a 2013, e a responsável foi notificada sobre as irregularidades pela autoridade administrativa competente, conforme descrito no Relatório Completo do Tomador de Contas Especial n. 33/2017 (peça 6, p. 291-296) .
Valor de Constituição da TCE
5.1.		Verifica-se, também, que o valor atualizado do débito apurado (sem juros) em 1/1/2017 era de R$ 114.797,88, portanto superior ao limite mínimo de R$ 100.000,00, na forma estabelecida conforme os arts. 6º, inciso I, e 19 da IN/TCU 71/2012, modificada pela IN/TCU 76/2016.
VERIFICAÇÃO DA EXISTÊNCIA DE OUTROS DÉBITOS
5.2.		Em atenção ao comando contido no item 9.4 do Acórdão 1772/2017-TCU-Plenário, de relatoria do Exmo. Ministro-Substituto Augusto Sherman Cavalcanti, e em atendimento ao disposto no art. 6º, § 1º, da Instrução Normativa TCU 71/2012, informa-se não haver outros processos em tramitação no Tribunal com débitos imputáveis à responsável arrolada nestes autos.
6.	Extrai-se da situação sintetizada na seção "histórico" desta instrução que o tomador de contas identificou como ilícito gerador do dano as seguintes irregularidades:
Ocorrência 1: Não comprovação da boa e regular aplicação dos recursos federais repassados pelo CNPq, em face do descumprimento do Termo de Aceitação de Indicação de Bolsista Doutorado, de 11/9/2010 (peça 6, p. 72-73) , em função da não apresentação de comprovante de conclusão de curso e da prestação de contas financeira das taxas de bancada que lhe foram pagas;
Valor histórico: R$ 82.784,00;
Data da irregularidade: de 5/10/2010 a 3/9/2013;
Dispositivos violados: 
- art. 37, caput, c/c o art. 70, parágrafo único, da Constituição da República Federativa do Brasil; art. 93, do Decreto lei 200/1967; art. 66, do Decreto 93.872/1986; item I.12.3 do Edital MCT/CNPq n. 70/2009 (peça 6, p. 11) c/c Termo de Aceitação de Indicação de Bolsista Doutorado, de 11/9/2010 (peça 6, p. 72-73) .
Responsável: Sra. Antonia Tathiana Batista Dutra Araújo (CPF XXX.746.413-XX) , na condição de bolsista do CNPq.
Condutas: Não demonstrar a boa e regular aplicação dos recursos federais recebidos à conta do Termo de Aceitação de Indicação de Bolsista Doutorado, de 11/9/2010 (peça 6, p. 72-73) , em função da não apresentação de comprovante de conclusão de curso e da prestação de contas financeira das taxas de bancada que lhe foram pagas;
Evidências: Termo de Aceitação de Indicação de Bolsista Doutorado, de 11/9/2010 (peça 6, p. 72-73) ; Edital MCT/CNPq n. 70/2009 (peça 6, p. 7-18) ; Parecer de Análise Técnica CNPq, de 15/3/2018 (peça 6, p. 168) ; Relatório de Tomada de Contas Especial n. 33/2017 (peça 6, p. 291-296) .
Fundamentação para o encaminhamento da ocorrência 1
6.1.	A bolsa de doutorado recebida pela Sra. Antonia Tathiana Batista Dutra Araújo (CPF XXX.746.413-XX) estava vinculada ao Edital MCT/CNPq n. 70/2009 (peça 6, p. 7-18) , consoante o Termo de Aceitação de Indicação de Bolsista Doutorado, de 11/9/2010 (peça 6, p. 72-73) . A Sra. Antonia Araújo foi bolsista no período de setembro de 2010 a agosto de 2013 (peça 6, p. 168) .
6.2.	No Parecer de Análise Técnica CNPq, de 15/3/2018 (peça 6, p. 168) , foi reportado que a Sra. Antonia Tathiana Batista Dutra Araújo (CPF XXX.746.413-XX) não encaminhou ao coordenador do curso relatório técnico final, e no caso de doutorado, de cópia da prestação de contas das taxas de bancadas efetivamente recebidas, bem assim não os encaminhou ao CNPq. 
6.3.	Da análise dos documentos presentes nos autos, verifica-se que a Sra. Antonia Tathiana Batista Dutra Araújo (CPF XXX.746.413-XX) , ex-bolsista, efetivamente recebeu recursos públicos do CNPq para realização de Doutorado no país, no período de outubro de 2010 a setembro de 2013, consoante extratos do Siafi (peça 6, p. 222-224) , porém não apresentou o comprovante de conclusão de curso, sendo, portanto, a responsável pelo prejuízo apurado nesta tomada de contas especial.
6.4.	Por sua vez, da análise dos autos, verifica-se que foi dada oportunidade de defesa à responsável, em obediência aos princípios constitucionais que asseguram o direito ao contraditório e à ampla defesa (art. 5°, inciso LV, da Constituição Federal) , tendo em vista as notificações realizadas em 2016 e 2018, por intermédio de ofício, acompanhado de aviso de recebimento (peça 6, p. 172-176) , dentre outros.
6.5.	Entretanto, apesar dos ofícios que lhe foram enviados pelo CNPq, conforme mencionado no parágrafo anterior, a Sra. Antonia Tathiana Batista Dutra Araújo (CPF XXX.746.413-XX) não recolheu o montante devido aos cofres do CNPq, razão pela qual a sua responsabilidade deve ser mantida.
Responsabilização e Individualização das Condutas
6.6.	O item I.12.3 do Edital MCT/CNPq n. 70/2009 (peça 6, p. 11) dispunha da necessidade de apresentação de prestação de contas financeira e de relatórios técnicos:
I.12.3. Ao final da vigência, o proponente deverá apresentar a prestação de contas financeira e os relatórios técnicos, em conformidade com o que estiver estabelecido no Termo de Concessão e demais normas do CNPq.
6.7.	Restou caracterizado o descumprimento pela Sra. Antonia Tathiana Batista Dutra Araújo do Termo de Aceitação de Indicação de Bolsista Doutorado, de 11/9/2010 (peça 6, p. 72-73) , bolsa de doutorado vinculada ao Edital MCT/CNPq n. 70/2009 (peça 6, p. 7-18) , em função da não comprovação da conclusão do seu Doutorado, também se verificou a não comprovação da boa e regular aplicação dos recursos objeto deste processo, em face de ausência de prestação de contas relativa às taxas de bancadas recebidas junto ao CNPq. 
6.8.	Nesse diapasão, cabe ressaltar que é pacífica a jurisprudência deste Tribunal no sentido de que compete ao responsável o ônus de provar a aplicação regular dos recursos que lhe foram confiados, conforme Acórdão 974/2018-TCU-Plenário, Relator Ministro Bruno Dantas, 511/2018-Plenário, Relator Ministro Aroldo Cedraz, 3875/2018-Primeira Câmara, Relator Ministro Vital do Rêgo, 1983/2018-Primeira Câmara, Relator Ministro Bruno Dantas, 1294/2018-Primeira Câmara, Relator Ministro Bruno Dantas, 3200/2018-Segunda Câmara, Relator Ministro Aroldo Cedraz, 2512/2018-Segunda Câmara, Relator Ministro Aroldo Cedraz, 2384/2018-Segunda Câmara, Relator Ministro José Múcio Monteiro, 2014/2018-Segunda Câmara, Relator Ministro Aroldo Cedraz, e 901/2018-Segunda Câmara, Relator Ministro José Múcio Monteiro, entre outros.
6.9.	No subitem 4.3.2, alínea "c", da RN 017/2006 - CNPq (peça 6, p. 84) consta dentre as obrigações do bolsista:
4.3 - Direitos e Obrigações
 (...) 
4.3.2 - Do bolsista:
 (...) 
c) ressarcir o CNPq quanto aos recursos pagos em seu proveito, atualizados pelo valor da mensalidade vigente no mês da devolução, no caso de abandono ou desistência de própria iniciativa, sem motivo de força maior, ou pelo não cumprimento das disposições normativas, no prazo de até 30 (trinta) dias contados da data em que se configurar o abandono ou desistência. Não cumprido o prazo citado, o débito será atualizado monetariamente, acrescido dos encargos legais nos termos da lei (IN 35/2000, Art. 11, III, TCU) ;
6.10.	Não há nos autos comprovante de ressarcimento, nos termos da alínea "c" do item 4.3.2 da RN 017/2006 - CNPq, quanto aos recursos dispendidos com bolsa de formação e com taxas de bancada, os quais foram pagos à Sra. Antonia Araújo. Na instrução técnica precedente (peça 12) foi proposta a realização de citação da responsável: Sra. Antonia Tathiana Batista Dutra Araújo (CPF XXX.746.413-XX) .
Verificação do Prazo de Prescrição da Pretensão Punitiva
7.	Observa-se não ter ocorrido a prescrição da pretensão punitiva por parte do TCU que, nos termos do entendimento firmado no Acórdão 1441/2016-TCU-Plenário (Rel. Ministro Benjamin Zymler) , subordina-se ao prazo geral de prescrição indicado no art. 205 do Código Civil, qual seja, dez anos contados a partir da data de ocorrência da irregularidade sancionada, nos termos do art. 189 do Código Civil. As irregularidades discutidas nesta TCE ocorreram nos exercícios de 2010 a 2013, portanto há menos de 10 anos.
Análise da Citação
8.		Apesar de a Sra. Antonia Tathiana Batista Dutra Araújo (CPF XXX.746.413-XX) ter tomado ciência dos expedientes que lhes foram encaminhados (peças 17 e 18) , conforme atestam os avisos de recebimento (AR) que compõem as peças 19 e 20, não atendeu a citação e não se manifestou quanto às irregularidades verificadas.
8.1.		Transcorrido o prazo regimental fixado e mantendo-se inerte a aludida responsável, impõe-se que seja considerada revel, dando-se prosseguimento ao processo, de acordo com o art. 12, § 3º, da Lei 8.443/1992.
8.2.	Cumpre tecer breves considerações sobre a forma como são realizadas as comunicações processuais no TCU. A esse respeito, destacam-se o art. 179, do Regimento Interno do TCU (Resolução 155, de 4/12/2002) e o art. 4º, inciso III, § 1º, da Resolução TCU 170, de 30 de junho de 2004, in verbis:
'Art. 179. A citação, a audiência ou a notificação, bem como a comunicação de diligência, far se-ão:
I - mediante ciência da parte, efetivada por servidor designado, por meio eletrônico, fac-símile, telegrama ou qualquer outra forma, desde que fique confirmada inequivocamente a entrega da comunicação ao destinatário;
II - mediante carta registrada, com aviso de recebimento que comprove a entrega no endereço do destinatário;
III - por edital publicado no Diário Oficial da União, quando o seu destinatário não for localizado
 (...) 
Art. 3º As comunicações serão dirigidas ao responsável, ou ao interessado, ou ao dirigente de órgão ou entidade, ou ao representante legal ou ao procurador constituído nos autos, com poderes expressos no mandato para esse fim, por meio de:
I - correio eletrônico, fac-símile ou telegrama;
II - servidor designado;
III - carta registrada, com aviso de recebimento;
IV - edital publicado no Diário Oficial da União, quando o seu destinatário não for localizado, nas hipóteses em que seja necessário o exercício de defesa".
Art. 4º. Consideram-se entregues as comunicações:
I - efetivadas conforme disposto nos incisos I e II do artigo anterior, mediante confirmação da ciência do destinatário;
II - realizadas na forma prevista no inciso III do artigo anterior, com o retorno do aviso de recebimento, entregue comprovadamente no endereço do destinatário;
III - na data de publicação do edital no Diário Oficial da União, quando realizadas na forma prevista no inciso IV do artigo anterior.
§ 1º O endereço do destinatário deverá ser previamente confirmado mediante consulta aos sistemas disponíveis ao Tribunal ou a outros meios de informação, a qual deverá ser juntada ao respectivo processo.
 (...) '
8.3.	Bem se vê, portanto, que a validade da citação via postal não depende de que o aviso de recebimento seja assinado pelo próprio destinatário da comunicação, o que dispensa, no caso em tela, a entrega do AR em "mãos próprias". A exigência da norma é no sentido de o Tribunal verificar se a correspondência foi entregue no endereço correto, residindo aqui a necessidade de certeza inequívoca. 
8.4.	Não é outra a orientação da jurisprudência do TCU, conforme se verifica dos julgados a seguir transcritos:
'São válidas as comunicações processuais entregues, mediante carta registrada, no endereço correto do responsável, não havendo necessidade de que o recebimento seja feito por ele próprio (Acórdão 3648/2013-TCU-Segunda Câmara, Relator Ministro JOSÉ JORGE) ;
É prescindível a entrega pessoal das comunicações pelo TCU, razão pela qual não há necessidade de que o aviso de recebimento seja assinado pelo próprio destinatário. Entregando se a correspondência no endereço correto do destinatário, presume-se o recebimento da citação. (Acórdão 1019/2008-TCU-Plenário, Relator Ministro BENJAMIN ZYMLER) ;
As comunicações do TCU, inclusive as citações, deverão ser realizadas mediante Aviso de Recebimento - AR, via Empresa Brasileira de Correios e Telégrafos, bastando para sua validade que se demonstre que a correspondência foi entregue no endereço correto. (Acórdão 1526/2007-TCU-Plenário, Relator Ministro AROLDO CEDRAZ) .'
8.5.	A validade do critério de comunicação processual do TCU foi referendada pelo Supremo Tribunal Federal, nos termos do julgamento do MS-AgR 25.816/DF, por meio do qual se afirmou a desnecessidade da ciência pessoal do interessado, entendendo-se suficiente a comprovação da entrega do "AR" no endereço do destinatário:
'EMENTA: AGRAVO REGIMENTAL. MANDADO DE SEGURANÇA. DESNECESSIDADE DE INTIMAÇÃO PESSOAL DAS DECISÕES DO TRIBUNAL DE CONTAS DA UNIÃO. ART. 179 DO REGIMENTO INTERNO DO TCU. INTIMAÇÃO DO ATO IMPUGNADO POR CARTA REGISTRADA, INICIADO O PRAZO DO ART. 18 DA LEI nº 1.533/51 DA DATA CONSTANTE DO AVISO DE RECEBIMENTO. DECADÊNCIA RECONHECIDA. AGRAVO IMPROVIDO.
O envio de carta registrada com aviso de recebimento está expressamente enumerado entre os meios de comunicação de que dispõe o Tribunal de Contas da União para proceder às suas intimações.
O inciso II do art. 179 do Regimento Interno do TCU é claro ao exigir apenas a comprovação da entrega no endereço do destinatário, bastando o aviso de recebimento simples.'
8.6.	No caso vertente, a citação da responsável deu-se em endereços provenientes de pesquisas de endereços realizadas pelo TCU, de forma bastante zelosa, porquanto, tendo sido realizada a citação em endereços constantes nos sistemas CPF da Receita e Renach (peças 16) . A entrega dos ofícios citatórios nesses endereços ficou comprovada (peças 19-20) .
8.7.	Nos processos do TCU, a revelia não leva à presunção de que seriam verdadeiras todas as imputações levantadas contra os responsáveis, diferentemente do que ocorre no processo civil, em que a revelia do réu opera a presunção da verdade dos fatos narrados pelo autor. Dessa forma, a avaliação da responsabilidade do agente não pode prescindir da prova existente no processo ou para ele carreada.
8.8.	Ao não apresentar sua defesa, o responsável deixou de produzir prova da regular aplicação dos recursos sob sua responsabilidade, em afronta às normas que impõem aos gestores públicos a obrigação legal de, sempre que demandados pelos órgãos de controle, apresentar os documentos que demonstrem a correta utilização das verbas públicas, a exemplo do contido no art. 93 do Decreto-Lei 200/67: "Quem quer que utilize dinheiros públicos terá de justificar seu bom e regular emprego na conformidade das leis, regulamentos e normas emanadas das autoridades administrativas competentes." 
8.9.	Mesmo as alegações de defesa não sendo apresentadas, considerando o princípio da verdade real que rege esta Corte, procurou-se buscar, em manifestações dos responsáveis na fase interna desta Tomada de Contas Especial, se havia algum argumento que pudesse ser aproveitado a seu favor. Todavia, não se localizou justificativas emitidas pela responsável nestes autos.
CONCLUSÃO
9.	Diante da revelia da Sra. Antonia Tathiana Batista Dutra Araújo (CPF XXX.746.413-XX) e inexistindo nos autos elementos que permitam concluir pela ocorrência de boa-fé ou de outros excludentes de culpabilidade em sua conduta, propõe-se que suas contas sejam julgadas irregulares e que a responsável seja condenada em débito.
9.1.	Segundo a jurisprudência recente deste Tribunal, o descumprimento de termo de compromisso assumido perante o CNPq, por bolsista, não sujeita o responsável à aplicação de multa do art. 57 da Lei 8.443/1992 (Acórdão 536/2018-1C; Acórdão 1881/2016-TCU-Plenário; Acórdão 1283/2015-2C) .
PROPOSTA DE ENCAMINHAMENTO
10.		Diante do exposto, submetem-se os autos à consideração superior, propondo:
a)	considerar revel para todos os efeitos a Sra. ANTONIA TATHIANA BATISTA DUTRA ARAÚJO (CPF XXX.746.413-XX) , dando-se prosseguimento ao processo, com fulcro no art. 12, § 3º, da Lei n. 8.443/92;
b)	 com fundamento nos arts. 1º, inciso I, 16, inciso III, alíneas "a", "b" e "c", da Lei 8.443/1992 c/c os arts. 19 e 23, inciso III, da mesma Lei, e com arts. 1º, inciso I, 209, incisos I, II e III, 210 e 214, inciso III, do Regimento Interno, que sejam julgadas irregulares as contas da Sra. ANTONIA TATHIANA BATISTA DUTRA ARAÚJO (CPF XXX.746.413-XX) , na condição de ex-bolsista do CNPq, e condená-la, ao pagamento das quantias a seguir especificadas, com a fixação do prazo de quinze dias, a contar da notificação, para comprovar, perante o Tribunal (art. 214, inciso III, alínea "a", do Regimento Interno) , o recolhimento da dívida aos cofres do Conselho Nacional de Desenvolvimento Científico e Tecnológico, atualizada monetariamente e acrescida dos juros de mora, calculados a partir das datas discriminadas, até a data do recolhimento, na forma prevista na legislação em vigor: 
	Data da Ocorrência 
	Valor Histórico (R$) 

	05/10/2010
	           1 800,00   

	05/10/2010
	              394,00   

	30/11/2010
	           3 600,00   

	30/11/2010
	              788,00   

	23/12/2010
	           1 800,00   

	23/12/2010
	              394,00   

	03/02/2011
	           1 800,00   

	03/02/2011
	              394,00   

	03/03/2011
	           1 800,00   

	03/03/2011
	              394,00   

	04/04/2011
	           1 800,00   

	04/04/2011
	              394,00   

	03/05/2011
	           1 800,00   

	03/05/2011
	              394,00   

	02/06/2011
	           1 800,00   

	02/06/2011
	              394,00   

	04/07/2011
	           1 800,00   

	04/07/2011
	              394,00   

	02/08/2011
	           1 800,00   

	02/08/2011
	              394,00   

	05/09/2011
	           1 800,00   

	05/09/2011
	              394,00   

	05/10/2011
	           1 800,00   

	05/10/2011
	              394,00   

	04/11/2011
	           1 800,00   

	04/11/2011
	              394,00   

	05/12/2011
	           1 800,00   

	05/12/2011
	              394,00   

	27/12/2011
	           1 800,00   

	27/12/2011
	              394,00   

	03/02/2012
	           1 800,00   

	03/02/2012
	              394,00   

	05/03/2012
	           1 800,00   

	05/03/2012
	              394,00   

	02/04/2012
	           1 800,00   

	02/04/2012
	              394,00   

	03/05/2012
	           1 800,00   

	03/05/2012
	              394,00   

	05/06/2012
	           1 800,00   

	05/06/2012
	              394,00   

	03/07/2012
	           1 800,00   

	03/07/2012
	              394,00   

	02/08/2012
	           2 000,00   

	02/08/2012
	              394,00   

	03/09/2012
	           2 000,00   

	03/09/2012
	              394,00   

	01/11/2012
	           4 000,00   

	01/11/2012
	              788,00   

	07/12/2012
	           2 000,00   

	07/12/2012
	              394,00   

	04/01/2013
	           2 000,00   

	04/01/2013
	              394,00   

	05/02/2013
	           2 000,00   

	05/02/2013
	              394,00   

	04/03/2013
	           2 000,00   

	04/03/2013
	              394,00   

	02/04/2013
	           2 000,00   

	02/04/2013
	              394,00   

	03/05/2013
	           2 200,00   

	03/05/2013
	              394,00   

	05/06/2013
	           2 200,00   

	05/06/2013
	              394,00   

	02/07/2013
	           2 200,00   

	02/07/2013
	              394,00   

	02/08/2013
	           2 200,00   

	02/08/2013
	              394,00   

	02/09/2013
	              394,00   

	03/09/2013
	           2 200,00   

Valor atualizado do débito, com juros de mora, em 17/7/2020: R$ 146.141,12 (peça 22) 
	 c) autorizar, desde logo, nos termos do art. 28, inciso II, da Lei 8.443/1992, a cobrança judicial da dívida, caso não atendida a notificação;
	d) autorizar, caso seja de interesse da responsável, o pagamento das dívidas em 36 parcelas mensais e consecutivas, nos termos do art. 26 da Lei 8.443/1992 c/c o art. 217 do Regimento Interno, fixando-lhe o prazo de quinze dias, a contar do recebimento da notificação, para comprovar perante o Tribunal o recolhimento da primeira parcela, e de trinta dias, a contar da parcela anterior, para comprovar o recolhimento das demais parcelas, devendo incidir sobre cada valor mensal, atualizado monetariamente, os juros de mora devidos, na forma prevista na legislação em vigor;
	e) encaminhar cópia da deliberação ao Procurador-Chefe da Procuradoria da República no Ceará, nos termos do § 3º do art. 16 da Lei 8.443/1992 c/c o § 7º do art. 209 do Regimento Interno do TCU, para adoção das medidas cabíveis; e comunicar-lhe que o relatório e o voto que a fundamentarem podem ser acessados por meio do endereço eletrônico www.tcu.gov.br/acordaos e que, caso haja interesse, o Tribunal pode enviar-lhe cópia desses documentos sem qualquer custo."
6.	O corpo diretivo da unidade técnica e o Ministério Público junto ao TCU aquiesceram ao aludido encaminhamento.
	É o relatório.

não há

Procuradora-Geral Cristina Machado da Costa e Silva.

TOMADA DE CONTAS ESPECIAL. ABANDONO DE BOLSA DE DOUTORADO. PREJUÍZO EQUIVALENTE AO VALOR TOTAL TRANSFERIDO. CITAÇÃO. REVELIA. CONTAS IRREGULARES COM IMPUTAÇÃO DE DÉBITO E MULTA.

TOMADA DE CONTAS ESPECIAL (TCE)

Secretaria de Controle Externo de Tomada de Contas Especial (SecexTCE).

Cuidam os autos de tomada de contas especial instaurada pelo Conselho Nacional de Desenvolvimento Científico e Tecnológico (CNPq) em decorrência do descumprimento do termo de concessão de bolsa de doutorado no país à Sra. Antônia Tathiana Batista Dutra Araújo (Processo CNPq Processo 147090/2010-5) , datado de 12/8/2010.
2.	O aludido apoio foi concedido para realização do projeto "Estudo de indicadores Fisiológicos, Biológicos, Bioquímicos e Moleculares para avaliar a tolerância do Pinhão Manso às condições do semiárido", vinculado à Universidade Federal do Ceará - UFC, com vigência de 1º/9/2010 a 31/8/2013.
3.	De acordo com o Relatório do Tomador de Contas Especial, o motivo para a instauração da TCE foi o abandono do projeto pela beneficiária da bolsa, em desacordo com o RN 017/2006, item 4.3.2, "c", e com o termo de concessão assinado em 12/8/2010.
3.	Nesse cenário, foi apurado o prejuízo de R$ 82.784,00, correspondente ao montante integral repassado pelo CNPq, cuja responsabilidade foi atribuída à bolsista.
4.	Submetidos os autos a esta Corte de Contas, autorizei a citação da Sra. Antônia Tathiana Batista Dutra Araújo em decorrência da "não comprovação da boa e regular aplicação dos recursos federais repassados pelo CNPq, em face do descumprimento do Termo de Aceitação de Indicação de Bolsista Doutorado, de 11/9/2010 (peça 6, p. 72-73) , em função da não apresentação de comprovante de conclusão de curso e da prestação de contas financeira das taxas de bancada que lhe foram pagas".
5.	Após a regular notificação da responsável, sem o encaminhamento de qualquer resposta, a SecexTCE analisou os elementos acostados aos autos e concluiu que as suas contas deveriam ser julgadas irregulares com a imputação do débito consignado na fase preliminar do processo.
6.	Com relação à sanção, a unidade técnica concluiu que ela deveria ser dispensada, haja vista a jurisprudência recente deste Tribunal no sentido de que "o descumprimento de termo de compromisso assumido perante o CNPq, por bolsista, não sujeita o responsável à aplicação de multa do art. 57 da Lei 8.443/1992 (Acórdão 536/2018-1C; Acórdão 1881/2016-TCU-Plenário; Acórdão 1283/2015-2C) ".
7. 	O Ministério Público junto ao TCU aquiesceu ao aludido encaminhamento.
8. 	Feito esse necessário resumo, passo a decidir.
9. 	Em face da ausência de qualquer manifestação da pessoa arrolada nos autos e da regularidade de sua notificação, cumpre considerá-la revel, dando-se prosseguimento ao processo, nos termos do art. 12, § 3º, da Lei 8.443/1992.
10.	Conforme o art. 70, parágrafo único, da Constituição Federal, a obrigação de prestar contas atinge qualquer pessoa física ou jurídica, pública ou privada, que utilize, arrecade, guarde, gerencie ou administre dinheiros, bens e valores públicos ou pelos quais a União responda, ou que, em nome desta, assuma obrigações de natureza pecuniária. 
11.	Por óbvio, tal compromisso se estende às pessoas que recebem bolsa de estudos de pós-graduação, as quais devem demonstrar que atingiu os propósitos estabelecidos no termo de concessão do incentivo.
12.	No presente caso, a Sra. Antônia Tathiana Batista Dutra Araújo recebeu recursos públicos para executar o projeto de pesquisa designado no item 2 supra, mas não se desincumbiu do dever de demonstrar o regular emprego dos valores que lhe foram confiados. Conforme visto, ela não comprovou a conclusão de curso, nem enviou a prestação de contas financeira das taxas de bancada que lhe foram pagas.
13.	Sendo assim, não havendo elementos nos autos para comprovar a boa e regular aplicação do montante recebido pela bolsista, acolho a análise e o encaminhamento propostos pela unidade técnica e corroborado pelo Parquet, no sentido de julgar irregulares as suas contas e imputar-lhe o débito especificado pela SecexTCE, sem aplicação de sanção.
	Diante de todo o exposto, voto por que seja adotada a deliberação que ora submeto a este Colegiado.
TCU, Sala das Sessões Ministro Luciano Brandão Alves de Souza, em 11 de agosto de 2020.
BENJAMIN ZYMLER 
Relator